臺灣雲林地方法院民事判決　八十九年度訴字第四四三號
　　原　　　告　 　丁○○
　　被　　　告　 　乙○○
　　兼訴訟代理人　 甲○○
　　被　　　告　 　丙○○
　　　　　　　　 　戊○○
右當事人間請求分割共有物事件，本院判決如左：
    主    文
兩造共有坐落雲林縣斗六市○○○段柴裡小段二０二地號地目建面積０‧二四九０公
頃土地之分割方法如附圖己案所示：
編號Ａ部分面積０‧一三六０公頃分歸原告丁○○取得；編號Ｂ部分面積０‧０三四
二公頃分歸丙○○取得；編號Ｃ部分面積０‧００八七公頃分歸被告戊○○取得；編
號Ｄ部分面積０‧０五九六公頃由被告乙○○、被告甲○○各按應有部分二分之一之
比例保持共有取得；其餘部分即編號Ｅ１、Ｅ２面積依序為０‧００六０公頃、０‧
００四五公頃為巷道，由原告及被告丙○○、戊○○、乙○○、甲○○取得，並依原
應有部分比例，保持共有。
原告其餘之訴駁回。
訴訟費用由被告丙○○負擔二十分之一，被告戊○○負擔二十分之一，被告乙○○負
擔四十分之三、被告甲○○負擔四十分之三，餘由原告負擔。
    事    實
甲、原告方面：
一、聲明：
(一)先位訴之聲明：兩造共有坐落雲林縣斗六市○○○段柴裡小段二０二地號、地目
    建、面積二四九０平方公尺土地准予分割，其分割方法如追加起訴狀中附圖分割
    協議所示，即：Ａ部分面積一四二０平方公尺土地分歸原告丁○○取得；Ｂ部分
    面積六二二平方公尺分歸被告乙○○、甲○○共同取得；Ｃ部分面積三五七平方
    公尺分歸被告丙○○取得；Ｄ部分面積九一平方公尺分歸被告戊○○取得，並協
    同原告丁○○辦理分割登記。
(二)備位訴之聲明：兩造共有坐落雲林縣斗六市○○○段柴裡小段二０二地號、地目
    建、面積二四九０平方公尺之土地准予分割，其分割方法如起訴狀附圖所示：Ａ
    部分面積一四一九‧七三平方公尺土地分歸原告取得；Ｂ部分面積六二二‧五平
    方公尺分歸被告乙○○、甲○○共同取得，並按其應有部分比例保持共有，Ｃ部
    分面積三五七‧一一平方公尺分歸被告廖政和取得，Ｄ部分面積九０‧六四平方
    公尺分歸被告戊○○取得。
二、陳述：
(一)先位聲明部分：
１、坐落雲林縣斗六市○○○段柴裡小段二０二地號之土地（下稱系爭土地）為兩造
    所共有，兩造於民國（下同）八十七年七月四日達成協議，並由代書林麗卿擬妥
    協議書交兩造簽名同意，協議內容為依共有人之應有部分及彼等所有之房屋所占
    位置分割。兩造既已就上開協議分割內容中分割後個人位置及面積等重要之點達
    成合意，此協議分割方案自為有效，兩造即應受其拘束。
２、為此，原告自得本於兩造間上開分割協議內容（即追加起訴狀之附圖所示之庚分
    割方案），請求被告等應履行上開分割協議，惟經測量後，原告現所占用之部分
    未達持分面積，原告願取得被告等依占用位置分割系爭土地後之畸零地。
３、該分割協議書第一條已約定各共有人依其應有部分，按各共有人所有房屋所占位
    置分割，已足特定分割後之土地與面積，而斗六地政事務所九十一年二月二十五
    日所繪製之分割圖應是完全符合分割條件，除被告廖政和應拆除化糞池外，其餘
    建物均能保持完整。
４、依分割協議第一條、第三條之約定，係由兩造依建物所占用之土地作為分割之基
    礎，並未約定現有巷道處理之方式，益徵兩造有自行吸收巷道之意思。
５、化糞池並非附屬於建物，解釋上不包括在建物內，且依協議書第一條所示，原告
    與被告廖政和間土地分割線應是以廖政和所有建物之壁面為分割線。
(二)備位聲明部分：
　  縱認分割協議無效，因兩造就共有土地不能協議分割，又無因物之使用目的不能
    分割或約定不能分割之情事，亦請鈞院判決分割，並以原告所主張系爭土地如起
    訴狀附圖所示之分割圖說方法分割，將不需拆除建築物，較符合經濟原則。
三、證據：提出土地登記謄本、地價證明書、土地分割位置略圖、土地分割協議書、
    附圖，並聲請訊問證人林麗卿。
乙、被告方面：
一、被告戊○○、丙○○部分：
(一)聲明：原告之訴駁回。
(二)陳述：
１、先位聲明部分：
(１)被告不同意原告訴之追加，且請求之基礎事實並非同一，依法亦不得為訴之追加
    。
(２)兩造於八十七年七月四日就系爭土地所訂之「共有土地分割協議書」主張依共有
    人持分、房屋所占位置分割登記，因內容不明確，難生協議分割之效力。
(３)按各共有人得隨時請求分割共有物；共有物之分割，依共有人協議之方法行之，
    民法第八百二十三條第一項前段定有明文。惟，分割之協議內容必須具體，亦即
    關於分割之方法，協議內容須為具體之約定，否則難謂已生協議分割之效力。倘
    當事人就分割之位置或面積仍有爭議而未確定，自難認為已生協議分割之效力。
(４)上開土地分割協議書，雖有共有人簽章，但具體部分及圖式未決，對照系爭土地
    現況，系爭土地西側有現有巷道存在，但分割協議並無隻字片語對既成巷道做一
    約定。
(５)況且共有人甲○○、乙○○如何依其持分及房屋所在分割，協議書上更未明定；
    即就現有巷道及甲○○、乙○○間竟究如何分配？係維持共有關係？亦或分歸各
    該共有人單獨所有？原告與丙○○分配位置之分割線，係以樓房外緣，或化糞池
    外緣為界？等等本件分割協議書皆未有具體記載，亦無從推斷其分割方法，且共
    有人等就本件分割協議之內容頗有爭執，顯見上開分割協議書內容有欠明確，難
    已生分割之效力。
２、備位聲明部分：
(１)共有人就共有物已訂立協議分割契約者，縱使拒絕辦理分割登記，當事人亦僅得
    依約請求履行是項登記義務，而不得訴請法院按協議之方法，再為分割共有物之
    判決（最高法院五十九年台上字第一一九八號判例參照），本件原告起訴裁判分
    割共有物，在前項分割協議書，在法院認定是否具體可行前，原告不得訴請為分
    割共有物之判決。
(２)系爭土地共有人占有現況，雖如八十九年三月十四日斗六地政之複丈現況圖，惟
    系爭土地西側存有現有巷道，供公眾通行使用，但該複丈圖面未標示，因此，被
    告另提現況圖及照片以供參酌。可知系爭土地除原告占用部分無房屋外，餘共有
    人皆已有房屋占用，因此先保留現有巷道維持共有外，其餘依現占用位置及持分
    換算面積以均衡原則分配，較為可行。
(３)卷內現有甲、乙、丙、丁、戊等分割方案，皆未保留不得分割之現有巷道，恐皆
    有未洽，因此提出己案，以供審酌，即：
　系爭土地屬鄉村區乙種建築用地，甲○○、乙○○二人願保持共有，二人要求依
    持分分足，分割線與南面宗界線平行。丙○○要求保留伊樓房右側之化糞池，面
    積分足即可。戊○○希於原處分配與伊，但需為建築法許可供其建築房屋。而原
    告亦希於其占用位置分配，且要保留樓房右側化糞池，顯然爭議不大。
  依己案方式分配，原告所分得位置，可面臨北面馬路，面寬三十一米，而臨東側
    馬路三十一米，已較原持分比例可獲得較多面寬，為最大受益者。戊○○所分歸
    之土地，能符合畸零地使用規則最小寬度三米，最小深度十二米之規定。反之，
    如依現狀分割戊○○所分得之土地即成為畸零地，將來還要依據建築法第四十四
    條、四十五條之規定與原告調處，徵收以調整地形或合併使用，原告並未減少困
    撓。而且縮小戊○○所得土地之面寬即增加原告所得土地之面寬，原告反而獲益
    。
  原告堅持之分割方案，強將丙○○之化糞池拆除，有違公平原則。
(三)證據：提出土地使用權同意書、丙○○樓房形狀簡圖、八十五年度偵字第三三四
    五號起訴書、分割方案圖、建物測量成果圖、委由宏裕測量公司製作八十九年十
    一月七日之複丈成果圖、分割圖己案各一份及照片十六張，並聲請訊問證人謝義
    雄。
二、被告甲○○、陳政和部分：
(一)聲明：原告之訴駁回。
(二)陳述：
１、不同意原告所提訴之追加，但不否認土地分割協議書之真正，且當初蓋房子時有
    經過原告同意，沒有侵占原告之土地。
２、對己案或庚案之分割方法，均無意見。
丙、本院依職權勘驗系爭土地，並囑託雲林縣斗六地政事務所繪製土地複丈成果圖，
    計有民國八十九年三月十四日土地複丈成果圖（內含甲、乙二案）、八十九年八
    月五日土地複丈成果圖（內含乙、丙、丁三案）、九十年七月四日土地複丈成果
    圖（戊案）及九十一年一月十八日土地複丈成果圖（己案）在卷，並訊問證人吳
    錫惠。
    理    由
甲、程序方面：
一、按民事訴訟法第二百五十五條本文規定，訴狀送達後，原告不得將原訴變更或追
    加他訴；但書第二款另定請求之基礎事實同一者，不在此限。又共有人向法院請
    求以裁判方式分割共有物，係以共有人不能達成協議分割為其前提要件，此觀之
    民法第八百二十四條第一項、第二項之規定自明。是共有人依照分割請求權（按
    ：實質上為形成權）訴請法院分割共有物，則共有人間是否曾訂立分割協議，在
    訴訟中本屬應調查之前提事實，原告就此前提事實在訴訟中為訴之追加，請求履
    行分割協議，應認請求之基礎事實同一。本件原告於分割共有物訴訟中，追加請
    求履行分割協議，核與前開規定及說明相符，其追加應予准許。
乙、實體方面：
一、先位聲明部分：
(一)原告起訴主張：系爭土地為兩造所共有，兩造於八十七年七月四日達成協議，協
    議內容為共有人依應有部分，並按各共有人所有房屋所占位置分割，兩造即應受
    其拘束。為此，原告本於兩造間上開分割協議內容（即追加起訴狀之附圖所示之
    庚分割方案），請求被告等應履行上開分割協議，惟經測量後，原告現所占用之
    部分未達持分面積，原告願取得被告等依占用位置分割系爭土地後之畸零地，且
    該分割協議書第一條已約定各共有人依其持分，按各共有人所有房屋所占位置分
    割，已足特定分割後之土地與面積，而斗六地政事務所九十一年二月二十五日所
    繪製之分割圖應是完全符合分割條件，除被告廖政和應拆除化糞池外，其餘建物
    均能保持完整；而依分割協議第一條、第三條之約定，係由兩造依建物所占用之
    土地作為分割之基礎，並未約定現有巷道處理之方式，益徵兩造有自行吸收巷道
    之意思；又化糞池並非附屬於建物，解釋上不包括在建物內，且依協議書第一條
    所示，原告與被告廖政和間土地分割線應是以廖政和所有建物之必面為分割線等
    情。
    被告戊○○、丙○○則以：兩造於八十七年七月四日就系爭土地所訂之「共有土
    地分割協議書」主張依共有人持分、房屋所占位置分割登記，因內容不明確，難
    生協議分割之效力，上開土地分割協議書，雖有共有人簽章，但具體部分及圖式
    未決，且對照系爭土地現況，系爭土地西側有現有巷道存在，但分割協議並無隻
    字片語對既成巷道做一約定，況且共有人甲○○、乙○○如何依其持分及房屋所
    在分割，協議書上更未明定；即就現有巷道及甲○○、乙○○間竟究如何分配？
    係維持共有關係？亦或分歸各該共有人單獨所有？原告與丙○○分配位置之分割
    線，係以樓房外緣，或化糞池外緣為界？等等本件分割協議書皆未有具體記載，
    亦無從推斷其分割方法，且共有人等就本件分割協議之內容頗有爭執，顯見上開
    分割協議書內容有欠明確，難已生分割之效力等語置辯。
    被告甲○○、陳政和則以：雖不否認土地分割協議書之真正，但當初蓋房子時有
    經過原告同意，沒有侵占原告之土地等語，資為抗辯。
(二)本件兩造於八十七年七月四日就系爭土地訂定「共有土地分割協議書」，並於該
    協議書簽名等情，為兩造所共認，並有分割協議書影本附卷可稽，堪信為真實，
    是本件首應審酌者為上開協議書是否確使兩造達成協議分割之效力：
１、按共有物之分割，依共有人協議之方法行之，民法第八百二十四條定有明文。又
    此協議分割，性質上係以分割方法為標的之契約，是所協議之分割方法必須具體
    且有實現之可能性，否則即屬契約標的之不能，該協議分割契約即因欠缺一般生
    效要件致不生效，自難認為已生協議分割之效力。
２、查，本件兩造雖於八十七年七月四日就系爭土地訂定「共有土地分割協議書」已
    如前述，惟本院經詳閱該協議書之內容後，認兩造雖已約定各共有人之持分比例
    ，並約定按各共有人所占房屋現狀進行分割，惟就各共有人間所應分得之土地界
    址應如何確定則付之闕如，且兩造簽訂上開協議書之時，亦未就各共有人間所分
    得之土地界址以附圖表示，自難謂該協議書已就分割方法予以具體約定，況本件
    系爭土地早已存在既成巷道，此有雲林縣斗六市公所八十九年十二月十四日八九
    斗六市工字第二九二一一號函附卷可考，而該協議書對該既成巷道應如何處理亦
    隻字未提，顯見該協議書在客觀上難有實現之可能，應認為無效，原告雖另主張
    以該協議書為據，而應依其所提庚分割方案按建物現址分割云云，惟原告主張庚
    分割方案係依此協議書而事後繪製，仍不足以補正無效之分割協議，職故，原告
    先位聲明，自無足採，應予駁回。
二、備位聲明部分：
(一)按各共有人得隨時請求分割共有物，但物之使用目的不能分割或契約訂有不分割
    之期限者，不在此限。共有物之分割，依共有人協議之方法行之，分割方法不能
    協議決定者，法院得因任何共有人之聲請，命為左列之分配：一、以原物分配於
    各共有人。二、變賣共有物，以價金分配於各共有人，民法第八百二十三條第一
    項、第八百二十四條第一項、第二項分別定有明文。系爭土地既無不得分割之情
    形，共有人間亦無不分割之特約，雖然曾有分割協議，但應認為無效，業如前述
    ，故應認無法達成協議分割之共識，則原告依上開規定，請求裁判分割，為有理
    由，應予准許。
(二)原告主張：若以原告所主張系爭土地如起訴狀附圖所示之分割圖說方法分割將不
    需拆除建築物，較符合經濟原則。被告戊○○、丙○○則以：系爭土地共有人占
    有現況，雖如八十九年三月十四日斗六地政之複丈現況圖，惟系爭土地西側存有
    現有巷道，供公眾通行使用，該複丈圖面並未標示，而卷內現有甲、乙、丙、丁
    、戊等分割方案，皆未保留不得分割之現有巷道，恐皆有未洽，因此提出己案，
    即：甲○○、乙○○二人願保持共有，二人要求依持分分足，分割線與南面宗
    界線平行。丙○○要求保留伊樓房右側之化糞池，面積分足即可。戊○○希於原
    處分配與伊，但需為建築法許可供其建築房屋。而原告亦希於其占用位置分配，
    且要保留樓房右側化糞池，兩造顯然爭議不大。依己案方式分配，原告所分得
    位置，可面臨北面馬路，面寬三十一米，而臨東側馬路三十一米，已較原持分比
    例可獲得較多面寬，為最大受益者。戊○○所分歸之土地能符合畸零地使用規則
    ，而原告堅持之分割方案，強將丙○○之化糞池拆除，有違公平原則等語資為抗
    辯。
(三)按裁判分割共有物訴訟，為形式之形成訴訟，其事件本質為非訟事件，故法院定
    共有物之分割方法，雖應斟酌當事人之聲明、共有物之性質、經濟效用及全體共
    有人之利益等公平決之，然不受當事人聲明之拘束。本院認應採取如附圖己案所
    示方案為分割方案，其理由除審酌兩造請求之分割方案及上開土地之性質、經濟
    效用及公平原則，並審酌：
１、本件系爭土地早存在既成巷道作為通路已如前述，然各共有人所提之其他分割方
    案，對現存之既成巷道應如何處理並未解決，惟己分割方案在無礙現有建物之存
    在及土地利用之情形下，保存既成巷道維持共有，此一分割方法應屬可採。
２、依附圖所示己案分割，則扣除既成巷道所占之面積後，兩造所取得之土地分別是
    原告０．一三六０公頃、被告丙○○０．０三四二公頃、被告戊○○０．００八
    七公頃、被告乙○○與甲○○０．０五九六公頃，各與其應有部分之比例相當。
３、就系爭土地共有人占有現況而言，系爭土地除原告占用部分無房屋外，餘共有人
    皆已有建物占用，己分割方案依各共有人建屋現占用位置，根據應有部分換算分
    得面積，同時考量現存建物之利用，應屬可行。再者，衡諸一般住家設備，住屋
    並不能缺少化糞池而獨立使用，根據己分割方案，無須將被告丙○○化糞池拆除
    ，自屬合理。
４、依己案分割，原告所分得之土地位置，面臨北面馬路有面寬三十一米，而臨東側
    馬路有面寬三十一米，無礙於交通之便利，且依此分割後原告所分得之土地，經
    濟價值及效用不因而減損。
(三)準此，被告所提之己分割方案實屬妥當，而原告主張依起訴書所載附圖方法分割
    ，則欠缺上述之考量，自不足採。
三、綜上所述，本院審酌己案之分割方法，較能兼顧各共有人利用系爭土地之現況，
　　且各共有人所分得之土地面積亦與其應有部分之比例相當，又能保留已存在之既
　　成巷道，並可維持現存建物之完整，認附圖己案即雲林縣斗六地政事務所九十一
　　年一月十八日所為之土地複丈成果圖所示之分割方法，最為公平合理，爰將系爭
　　土地分割如主文第一項所示。
四、又分割共有物之訴為形式之形成訴訟，法院不受原告聲明之分割方案拘束，故如
　　准予裁判分割，原告之訴即有理由，並無敗訴之問題。又裁判分割共有物之訴訟
　　為固有必要共同訴訟，共有人雖同意分割，只要不同意原告主張之分割方案，即
　　必須被列為被告而應訴，被告之抗辯自為伸張或防衛權利所必要，故本院認於裁
　　判分割共有物訴訟，於法院准予分割，原告之訴為有理由時，仍應由兩造依系爭
　　土地應有部分之比例分擔訴訟費用較符公平，本院並審酌原告先位之訴敗訴，故
    認原告並應負擔較其應有部分為多之裁判費，爰依民事訴訟法第八十一條第二款
    規定，命原告負擔部分訴訟費用。
五、據上論結，本件原告之訴為一部有理由，一部無理由，依民事訴訟法第七十九條
    但書、第八十一條第二款、第八十五條第一項但書，判決如主文。
中　　　華　　　民　　　國　　九十一　　年　　四　　　月　　二十三　　　日
                                        臺灣雲林地方法院民事庭
~B法　　　官　陳婉玉
右為正本係照原本作成。
如對本判決上訴須於判決送達後二十日內向本院提出上訴狀。（須附繕本）
中　　　華　　　民　　　國　　九十一　　年　　四　　　月　　二十三　　　日
~B法院書記官　陳美華
